【裁判字號】    97,訴,995
【裁判日期】    971030
【裁判案由】    稅捐稽徵法
【裁判全文】
臺北高等行政法院判決
                                       97年度訴字第995號
                              .
原      告  甲○○
訴訟代理人  陳丁章  律師
被      告  財政部臺北市國稅局
代  表  人  凌忠嫄（局長）住同上
訴訟代理人  丙○○
            乙○○
上列當事人間因稅捐稽徵法事件，原告不服財政部中華民國97年
3 月3 日台財訴字第09700048040 號（案號：第00000000號）訴
願決定，提起行政訴訟。本院判決如下：
    主  文
原告之訴駁回。
訴訟費用由原告負擔。
    事  實
一、事實概要：
  (一)原告與訴外人廖陳錦香為訴外人即被繼承人陳德深之繼承人
    ，被繼承人陳德深於民國（下同）78年8 月14日死亡，原告
    於79年5 月14日代表全體繼承人申報遺產稅，其中有關被繼
    承人所遺銀行保管箱內以原告及其配偶名義持有之股票（下
    稱系爭股票）業經4 件民事判決確定，被告依據該等確定判
    決核定以系爭股票之半數列入被繼承人陳德深遺產課稅。嗣
    因訴外人廖陳錦香於88年6 月3 日死亡，被告乃就系爭股票
    既經判決確定為被繼承人陳德深之遺產部分，依規定按訴外
    人廖陳錦香繼承之應繼分列入其遺產課稅。
  (二)原告於96年11月5 日具申請書向被告申請閱覽訴外人廖陳錦
    香之遺產稅案卷，經被告以其非屬稅捐稽徵法第33條第1 項
    規定之人員，乃以96年11月12日財北國稅審二字第09601004
    79號函復否准所請。原告不服，向財政部提起訴願，遭決定
    駁回後，遂向本院提起本件行政訴訟。
二、兩造聲明：
  (一)原告聲明：被告應提供就「登記於原告及其配偶名下，而經
              認屬為陳德深之遺產之股票」部分，於訴外人廖
              陳錦香遺產稅案件之有關核定及更正卷宗，予原
              告閱覽。
  (二)被告聲明：駁回原告之訴。
三、兩造之爭點：
    被告否准原告閱覽卷宗之申請，是否違法？原告之申請是否
    為其主張或維護其法律上利益所必要？
  (一)原告主張之理由：
    1.按稅捐稽徵法第33條第1 項規定：「稅捐稽徵人員對於納
      稅義務人提供之財產、所得、營業及納稅等資料，除對下
      列人員及機關外，應絕對保守秘密，違者應予處分；觸犯
      刑法者，並應移送法院論罪：一、納稅義務人本人或其繼
      承人。二、納稅義務人授權代理人或辯護人。……七、經
      財政部核定之機關與人員。八、債權人已取得民事確定判
      決或其他執行名義者。」次按行政程序法第46條第1 項規
      定：「當事人或利害關係人得向行政機關申請閱覽、抄寫
      、複印或攝影有關資料或卷宗。但以主張或維護其法律上
      利益有必要者為限。」
    2.查稅捐稽徵法第33條第1 項規定，其目的乃在以「消極（
      禁制）立法」方式，規範稅捐稽徵人員之「保密義務」及
      其範圍（例外），此觀諸其所揭示之「違者應予處分；觸
      犯刑法者，並應移送法院論罪」等語自明。該等規定顯然
      與「積極立法」賦予行政程序當事人及利害關係人閱覽卷
      宗權限之行政程序法第46條第1 項有異。換言之，倘申請
      人依行政程序法第46條第1 項規定申請閱覽卷宗，復無同
      條所定之消極（法定不予閱覽）事由者，倘稅捐稽徵人員
      准其閱覽卷宗，即便與前述稅捐稽徵法第33條第1 項規定
      不合，自亦屬依法令之行為，此時，依行政程序法第46條
      乃為阻卻違法之要件。何況，我國行政程序法立法在後，
      而依該法第46條規定，行政程序上得以閱覽卷宗之人，除
      行政程序之當事人外，亦包括「利害關係人」，此點顯與
      立法在前之稅捐稽徵法第33條有所不同，且所謂「利害關
      係」之認定，邏輯上更無可能以立法在先之稅捐稽徵法第
      33條所規定之例示除外（…「除對下列人員及機關外」…
      ），對立法在後之行政程序法第46條為限縮之規定或限縮
      解釋。
    3.然，被告對於本件原告之閱覽卷宗申請，未盡詳查是否合
      於依行政程序法第46條之規定，完全未慮及前述行政程序
      法第46條與稅捐稽徵法第33條如何競合適用之法律關係，
      其僅單純以稅捐稽徵法第33條駁回閱覽卷宗之申請，忽視
      本件原告乃具有行政程序法第46條所稱之利害關係人身分
      ，實難謂允當。蓋：
      (1)被告對於系爭股票屬被繼承人陳德深所有部分，因原告
        有所爭議，刻於最高行政法院94年度上字第2392號審理
        中。
      (2)惟前揭行政爭訟未結，被告卻已先按另一繼承人廖陳錦
        香之應繼分對其繼承人廖美萩等7 人課稅。
      (3)然被告於核定訴外人廖陳錦香遺產稅之程序當中，復一
        再「更正核定股數」，倘依被告向來堅持認定「登記於
        原告及其配偶名下之股票，為被繼承人陳德深所有」之
        邏輯，其何以會有「更正核定股數」之情？是否已有部
        分甚或全部於本次核定時，又採不同見解？實影響原告
        之權益甚鉅。
    4.此外，除前揭法律競合適用之爭議外，被告與財政部訴願
      決定對於事實之認定亦有所誤解，蓋：
      (1)本件被告於訴願程序答辯略謂「…訴願人與被繼承人陳
        德深君間，有關以訴願人名義之股票經列入被繼承人陳
        德深君遺產課稅，早有多件民事訴訟及遺產稅行政訴訟
        案件，訴願人身為該等訴訟案件之當事人，對於核定結
        果及訴訟內容當知之甚詳。…訴願人既非稅捐稽徵法第
        33條第1 項所定之人員，閱覽本件遺產稅卷宗亦無主張
        或維護其法律利益之必要…」云云，為訴願決定所採。
      (2)然，本件爭議（亦即原告有必要瞭解，而免權利受損者
        ）乃：「被告何以一再更正核定系爭股票屬被繼承人部
        分？是否已有部分甚或全部於本次核定時，又採不同見
        解？」，實非對於被繼承人遺產稅之核定另有爭執，而
        與所謂「訴願人名義之股票經列入被繼承人陳德深君遺
        產課稅，早有多件民事訴訟及遺產稅行政訴訟案件，訴
        願人身為該等訴訟案件之當事人，對於核定結果及訴訟
        內容當知之甚詳」乙節，實風馬牛不相及，此部分被告
        顯有誤會。
      (3)何況，所謂「有關以訴願人名義之股票經列入被繼承人
        陳德深君遺產課稅，早有多件民事訴訟及遺產稅行政訴
        訟案件，…」一事，正因各該民事訴訟及遺產稅行政訴
        訟之事實認定理由不備與矛盾之處甚多，始至於被繼承
        人陳德深遺產稅之核定至今無法確定，被告如此答辯，
        實不無倒果為因之嫌，蓋：
        與被繼承人遺產稅核定相關之4 件民事訴訟判決乃指
          台灣高等法院70年度上更（一）字第676 號判決、最
          高法院70年度台上字第646 號判決、第1438號判決、
          第2359號判決。
        然前揭相關民事判決固均認被繼承人陳德深與原告「
          共同經營股票買賣」為「同財共居」，惟各該判決均
          完全未明白提及該「同財共居」之法律上真意，若係
          指「公同共有」，則其所由發生之法律依據為何？
        所謂共財，究係由被繼承人陳德深與原告，將「繼承
          自父親之財產」（公同共有）處分後取得系爭股票（
          即被繼承人與原告共同繼承自其父之遺產均未分割）
          而生；抑或係由被繼承人陳德深與原告，將「繼承自
          父親之財產」分割後，再各自出資為合夥共同經營股
          票買賣，以合夥財產購入系爭股票所致？
        若為前者，則何以「有關被繼承人陳德深名義股票部
          分」為其獨有，而非共有？若為後者，又係如何認定
          「保管箱內原告名義股票，經法院判決部分」、「保
          管箱原告配偶陳周美捉名義股票，經法院判決部分」
          即為與被繼承人陳德深「共財」部分？
      (4)綜上，正因前述民事判決中未交代之爭點一再為行政救
        濟程序所忽視，有判決不備理由等違背法令之虞，刻繫
        屬最高行政法院94年度上字第2392號案件審理中。而今
        ，又發生被告於核定訴外人廖陳錦香遺產稅之程序當中
        ，一再「更正核定」系爭股票屬被繼承人陳德深所有之
        股數，故生本件閱卷之爭議。然被告及訴願決定卻仍以
        原告知悉民事判決之理由作為否准閱卷之理由之一，顯
        有誤會。
    5.末需敘明者，乃原告係申請閱覽被告核定及更正訴外人廖
      陳錦香遺產稅中有關原告及其配偶名義股票部分（尤其是
      廖陳錦香繼承人申請核定更正部分），並非全部申報資料
      ，是以，即便係依據稅捐稽徵法第33條規定，亦非請求提
      供納稅人之財產、所得、營業及納稅等資料，故倘被告有
      所洩漏稽徵資料之疑慮，大可先經陳述意見程序，特定閱
      覽範圍。本件被告怠於依行政程序法第39條、第102 條規
      定，給予原告陳述意見機會，亦不無瑕疵，併此爭執之。
    6.原告係依據行政程序法第46條規定向被告申請閱覽卷宗，
      被告則係引用稅捐稽徵法第33條第1 項規定否准所請，惟
      原告主張行政程序法第46條應係稅捐稽徵法第33條第1 項
      之例外事項。
    7.原告並非廖陳錦香遺產之納稅義務人，而係陳德深之繼承
      人之一，但系爭股票認定數額是否發生變動，將影響廖陳
      錦香遺產數額之多寡，也會影響到陳德深之遺產數額認定
     ，因此原告應有法律上利害關係。
  (二)被告主張之理由：
    1.按稅捐稽徵法第33條第1 項規定：「稅捐稽徵人員對於納
      稅義務人提供之財產、所得、營業及納稅等資料，除對下
      列人員及機關外，應絕對保守秘密，違者應予處分；觸犯
      刑法者，並應移送法院論罪：一、納稅義務人本人或其繼
      承人。二、納稅義務人授權代理人或辯護人。……七、經
      財政部核定之機關與人員。八、債權人已取得民事確定判
      決或其他執行名義者。」行政程序法第46條第1 項規定：
      「當事人或利害關係人得向行政機關申請閱覽、抄寫、複
      印或攝影有關資料或卷宗。但以主張或維護其法律上利益
      有必要者為限。」
    2.本件原告與訴外人廖陳錦香同為被繼承人陳德深之繼承人
      ，被繼承人陳德深於78年8 月14日死亡，原告於79年5 月
      14日代表全體繼承人申報被繼承人之遺產稅，其中有關被
      繼承人陳德深生前保管箱內以原告及其配偶名義持有股票
      ，業經4 件民事判決確定，被告依據該等確定判決核定被
      繼承人陳德深所遺銀行保管箱內，以原告及其配偶名義持
      有股票價值之半數列入被繼承人陳德深遺產課稅，原告不
      服，經歷冗長行政救濟程序，均遭判決駁回。被繼承人陳
      德深遺產稅之另一繼承人即訴外人廖陳錦香於88年6 月3
      日死亡，被告乃就前揭登記於原告及其配偶名下股票既經
      判決確定為被繼承人陳德深之遺產，依規定按訴外人廖陳
      錦香繼承之應繼分列入其遺產課稅。原告於96年11月5 日
      提出申請書，主張其接獲訴外人廖陳錦香之繼承人廖美萩
      等7 人存證信函，要求原告答覆原告及其配偶（陳周美捉
      ）名下股票相關事項，以便作為廖美萩等人再次申請更正
      訴外人廖陳錦香遺產稅之依據。原告因不知被告將原告及
      其配偶名下股票列為訴外人廖陳錦香遺產之核課及更正之
      依據，故欲申請閱覽廖陳錦香之遺產稅云云。經被告於96
      年11月12日以財北國稅審二字第0960100479號函復，依稅
      捐稽徵法第33條規定，否准其申請。原告不服，提起訴願
      亦遭決定駁回，遂向大院提起行政訴訟。
    3.第查，本件原告與訴外人廖陳錦香同為被繼承人陳德深之
      繼承人，被繼承人陳德深於78年8 月14日死亡，原告於79
      年5 月14日代表全體繼承人申報被繼承人陳德深遺產稅。
      另原告與被繼承人陳德深間，有關以原告及其配偶名義之
      股票經列入被繼承人陳德深遺產課稅，早有多件民事訴訟
      及遺產稅行政訴訟案件，原告身為該等訴訟案件之當事人
      ，對核定結果及訴訟內容當知之甚詳。本件訴外人廖陳錦
      香僅係基於繼承人地位，概括承受被繼承人陳德深財產上
      之一切權利及義務，原告既非稅捐稽徵法第33條第1 項所
      定之人員，閱覽本件遺產稅卷宗亦無主張及維護其法律利
      益之必要，被告函復駁回其申請，揆諸首揭法令規定，並
      無不合。
    4.有關「訴外人廖陳錦香遺產稅案件中關於被繼承人陳德深
      股票部分，是否就是依照法院判決結果即維持被告之原核
      定來核定」乙節，原則上被告認為保險箱中的股票就是屬
      於被繼承人陳德深及原告共有，因為是同財共居關係，所
      以半數是被繼承人之遺產，由訴外人廖陳錦香與其他繼承
      人共同繼承。另有關廖陳錦香遺產稅案件處理情形為已經
      核定，目前更正中，與系爭股票沒有關係。
    理  由
一、原告起訴主張：被告對於系爭股票屬被繼承人陳德深所有部
    分，因原告有所爭議，刻於最高行政法院審理中，惟前揭行
    政爭訟未結，被告卻已先按另一繼承人廖陳錦香之應繼分對
    其繼承人廖美萩等7 人課稅，且於該程序中一再「更正核定
    股數」，是否被告已對其向來堅持認定「登記於原告及其配
    偶名下之股票，為被繼承人陳德深所有」之邏輯，採不同見
    解，此影響身為陳德深遺產之納稅義務人之原告權益甚鉅，
    爰依行政程序法第46條之規定，以利害關係人之地位申請閱
    覽相關卷宗，詎遭否准，為此訴請如聲明所示云云。
二、被告則以：有關系爭股票是否列入被繼承人陳德深遺產課稅
    之爭執，早有多件民事訴訟及遺產稅行政訴訟案件，原告身
    為該等訴訟案件之當事人，對核定結果及訴訟內容當知之甚
    詳，訴外人廖陳錦香僅係基於繼承人地位，概括承受被繼承
    人陳德深財產上之一切權利及義務，原告既非稅捐稽徵法第
    33條第1 項所定之人員，閱覽本件遺產稅卷宗亦無主張及維
    護其法律利益之必要，被告函復駁回其申請，並無不合等語
    置辯，求為判決駁回原告之訴。
三、按行政程序法第46條第1 項規定：「當事人或利害關係人得
    向行政機關申請閱覽、抄寫、複印或攝影有關資料或卷宗。
    但以主張或維護其法律上利益有必要者為限。」次按稅捐稽
    徵法第33條第1 項規定：「稅捐稽徵人員對於納稅義務人提
    供之財產、所得、營業及納稅等資料，除對下列人員及機關
    外，應絕對保守秘密，違者應予處分；觸犯刑法者，並應移
    送法院論罪：一、納稅義務人本人或其繼承人。二、納稅義
    務人授權代理人或辯護人。……七、經財政部核定之機關與
    人員。八、債權人已取得民事確定判決或其他執行名義者。
    」
四、是本件之爭執，在於被告否准原告閱覽卷宗之申請，是否違
    法？原告之申請是否為其主張或維護其法律上利益所必要？
五、經查：
  (一)查訴外人陳德深於78年8 月14日死亡，本件原告於79年5 月
    14 日 代表全體繼承人甲○○、訴外人王陳明珠、廖陳錦香
    、陳錦格及王陳好完向被告申報遺產稅，其中不計入遺產總
    額之財產中載明俟查明後再申報。嗣訴外人王陳明珠與徐崇
    雄於79年7 月14日，另行以遺囑執行人名義申報遺產稅。原
    告再於80年2 月1 日補報遺產稅。訴外人王陳明珠與徐崇雄
    復於80年2 月28日再補報遺產稅。被告乃於80年10月間依據
    上開申報內容及查得資料，初次核定遺產總額為3,361,421,
    072 元，淨額為3,329,990,958 元，稅額為1,979,781,975
    元；惟嗣經各納稅義務人迭次提起行政救濟（其間廖陳錦香
    於88年6 月3 日死亡，由其子女廖美荻等7 人為繼承人），
    案經被告於91年8 月20日財北國稅法字第091022915 號行政
    訴訟判決重核案件復查決定書核減遺產額247,511,975 元暨
    追認未償債務扣除額149,562,126 元，變更核定遺產總額為
    2,667,674,32 0元，淨額為2,455,545,239 元，原告與其他
    納稅義務人等仍表不服，提起訴願，嗣經財政部92年5 月7
    日台財訴字第0920020273號訴願決定駁回，遂向本院提起行
    政訴訟，其中與本件有關之爭執，原告主張以原告與被繼承
    人陳德深之財產，均來自繼承，自始至終均未曾分家，以該
    遺產中隱有之公同共有部分合夥經營股票事業，再由其共同
    經營股票事業之合夥體，將股票分別信託予陳德深與原告及
    其配偶陳周美捉名下，故系爭遺產，應核減1,248,944,35 5
    元，被告則抗辯以依據4 件民事判決終局判定原告與被繼承
    人陳德深間為同財共有關係，故無論有無經法院判決部分，
    被告均就以原告名義及陳周美捉名義部分之半數83,003,472
    元核課遺產稅，至陳德深名義股票部分，陳德深與原告繼承
    其父之遺產早已分割，並於分割後，才發生共營事業及財產
    共有之事實，是陳德深名義之股票應屬個人所有，被告爰全
    數併入核課；就上開爭執部分，案經本院審理後，於94 年8
    月4 日以92年度訴字第3089號判決駁回原告此部分之訴訟，
    現在上訴審審理中，其詳細之事實經過及判決理由有本院92
    年度訴字第3089、3128及3177號判決在卷可參。
  (二)由以上說明可知：
    1.因陳德深生前無配偶及子女，故其財產由其兄弟姐妹原告
      及廖陳錦香等人繼承，原告所爭執之「登記於原告及其配
      偶名下，而經認屬為陳德深之遺產之股票」部分，是否在
      陳德深之遺產稅事件，最終被認定為陳德深之遺產，確實
      關係原告及其配偶個人財產暨其所負之遺產稅納稅義務，
      亦關係廖陳錦香遺產之數量暨其生前所負遺產稅納稅義務
      ，從而亦影響及於廖陳錦香之繼承人廖美荻等人繳納遺產
      稅數額之多寡。
    2.易言之，在陳德深遺產稅事件關於原告所爭執之「登記於
      原告及其配偶名下，而經認屬為陳德深之遺產之股票」部
      分之核定，影響廖陳錦香遺產稅事件關於廖陳錦香遺產數
      額之核定，前者對於後者而言，具有構成要件之效力，至
      於後者如何認定，則不致影響前者。
    3.也就是說，對於原告而言，其在陳德深遺產稅事件所爭執
      之「登記於原告及其配偶名下，而經認屬為陳德深之遺產
      之股票」部分，悉依該事件卷內之全部卷證資料及相關法
      令而為決定；原告既非廖陳錦香之繼承人，亦非廖陳錦香
      遺產稅事件之納稅義務人，廖陳錦香遺產稅事件關於上開
      部分如何核定，是否與陳德深遺產稅事件認定兩歧（此為
      假設，為被告所否認），此僅涉及為繼承人之廖美荻等7
      人之納稅權益，與原告因陳德深遺產稅事件所負之遺產稅
      納稅義務毫無關係。
  (三)綜上說明，原告之申請並非其主張或維護其法律上利益所必
    要，至於原告一再爭執之「登記於原告及其配偶名下，而經
    認屬為陳德深之遺產之股票」部分，究應如何認定，誠如前
    述，應悉依該事件之最終決定，查該事件經被告於91年8 月
    20日作成財北國稅法字第091022915 號行政訴訟判決重核案
    件復查決定書，且經訴願決定及本院第一審判決維持在案，
    原告既係上開事件之當事人，如認本院第一審判決有忽視民
    事判決中未交代之爭點等違背法令事由，自應在上級審裁判
    之前具狀具體指摘，以爭取翻案之機會，才是正辦，原告藉
    詞被告關於廖陳錦香遺產稅事件之「更正核定股數」，可能
    採取不同見解云云，另提出本件之申請，倒果為因，殊無准
    許其閱覽相關卷宗之必要。
六、綜上所述，原告之申請，於法不合，被告雖逕以不合於稅捐
    稽徵法第33條為由予以否准，惟其結論並無二致，仍屬可以
    維持，訴願決定遞予維持，亦無不合，原告訴請如聲明所示
    ，為無理由，應予駁回。
據上論結，本件原告之訴為無理由，爰依行政訴訟法第98條第1
項前段，判決如主文。
中    華    民    國    97    年    10     月   30    日
                    臺北高等行政法院第五庭
                              審判長法  官  張  瓊  文
                                    法  官  蕭  忠  仁
                                    法  官  王  碧  芳
上為正本係照原本作成。
如不服本判決，應於送達後20日內，向本院提出上訴狀並表明上
訴理由，如於本判決宣示後送達前提起上訴者，應於判決送達後
20日內補提上訴理由書（須按他造人數附繕本）。
中    華    民    國    97    年    11     月    4    日
                                    書記官  方  偉  皓


司法院資訊處製作；財團法人民間司法改革基金會備份。
